【裁判字號】    98,聲判,3
【裁判日期】    980421
【裁判案由】    聲請交付審判
【裁判全文】
臺灣宜蘭地方法院刑事裁定               98年度聲判字第3號
聲  請  人  朱素真
                    3號
            乙○○
            甲○○
上3人共同
告訴代理人  陳達成律師
被      告  丙○○
上聲請人因告訴被告誣告案件，不服臺灣高等法院檢察署檢察長
駁回再議之處分（98年度上聲議字第554號），聲請交付審判，
本院裁定如下：
    主  文
聲請駁回。
    理  由
一、按告訴人不服上級法院檢察署檢察長或檢察總長認再議為無
    理由而駁回之處分者，得於接受處分書後10日內委任律師提
    出理由狀，向該管第一審法院聲請交付審判。法院認為交付
    審判之聲請不合法或無理由者，應駁回之。刑事訴訟法第
    258 條之1、第258條之3第2項前段，分別定有明文。
二、本件聲請人以被告涉犯誣告罪嫌，訴請臺灣宜蘭地方法院檢
    察署檢察官偵查，經該署檢察官於民國97年12月12日以97年
    度偵字第4833號為不起訴處分後，聲請人不服聲請再議，復
    經臺灣高等法院檢察署於98年1月16日以98年度上聲議字第
    554 號認再議為無理由予以駁回。
三、聲請交付審判意旨略以：被告於96年11月20日向臺灣宜蘭地
    方法院檢察署具狀指稱：「朱素真、乙○○、甲○○等人明
    知丙○○不知上開調解內容、、、。」惟該陳述被告事後於
    偵查庭承認其有參加92年9月2日之調解會且由其代為簽名，
    故足以證明被告明知上開調解內容而故意陳稱其不知。原駁
    回再議處分書顯係對同一筆債務來判斷被告有無具體虛構事
    實之陳述，查本件被告提起詐欺罪之事實依據，係「以其不
    知調解內容」而告訴人等卻又與其簽訂合約書為據，而非以
    「調解內容所針對之債務與合約書之債務內容是否相同」來
    提起，且查誣告罪之「虛構事實」須與使他人受刑事或懲戒
    處分有關之事實，故本案對於被告是否有虛構事實之認定應
    以其是否知悉調解內容為判斷基準，非以調解內容所涉之債
    務為標準。
四、按刑事訴訟法於91年2月8日修正公布，其中增訂第258條之1
    第1項規定：「告訴人不服前條之駁回處分者，得於接受處
    分書後十日內委任律師提出理由狀，向該管第一審法院聲請
    交付審判。」告訴人得向法院聲請交付審判之規定，乃此次
    修正刑事訴訟法所新增對於「檢察官不起訴或緩起訴裁量權
    」制衡之外部監督機制，亦即賦予法院針對檢察官所為不起
    訴或緩起訴處分是否正確加以審查，以防止檢察機關濫權。
    是依此項立法精神觀之，法院就聲請交付審判案件所為之審
    查，其中「得為必要之調查」之點，自應僅以偵查中曾顯現
    之證據為限，而不可就其新提出之證據再為調查，亦不得蒐
    集偵查卷外以外之證據。
五、經查：
  (一)按犯罪事實應依證據認定之，無證據不得認定其犯罪事實，
    刑事訴訟法第154條第2項定有明文，又認定不利於被告之事
    實，須依積極證據，苟積極證據不足為不利於被告事實之認
    定時，即應為有利於被告之認定，更不必有何有利之證據；
    認定犯罪事實所憑之證據，雖不以直接證據為限，間接證據
    亦包括在內，然而無論直接或間接證據，其為訴訟上之證明
    ，須於通常一般之人均不致有所懷疑，而得確信為真實之程
    度者，始得據為有罪之認定；告訴人所訴事實，不能證明係
    實在，對於被訴人為不起訴處分確定者，是否構成誣告罪，
    尚應就有無虛構誣告之故意以為斷，並非當然可以誣告罪相
    繩；誣告罪之成立，以告訴人所訴被訴人之事實必須完全出
    於虛構為要件，若有出於誤會或懷疑有此事實者而為申告，
    以致不能證明其所訴之事實為真實，縱被訴人不負刑責，而
    告訴人本缺乏誣告之故意，亦難成立誣告罪名。本件被告前
    於偵查中固坦承前於92年9月2日在臺北市中山調解委員會參
    與聲請人朱素真、甲○○與案外人金鶴育樂興業股份有限公
    司（下稱金鶴公司）之調解事宜，由其在調解書上簽署金鶴
    公司及公司代表人林惠美名義，惟辯稱：伊始終認為92年9
    月2日之調解書與93年2月26日由聲請人朱素真、甲○○所簽
    立之合約書確係對於87年6月2日所合意就投資金鶴公司之股
    份轉成借款之同一筆債務作處理，而當時合約之相關當事人
    一時疏忽未將上開調解筆錄內容另外詳加約定，被告當時亦
    未持有該調解書，故有遺漏之情，亦因此被告認為聲請人等
    已無持有任何金鶴公司之股份，卻又將金鶴公司之股份賣予
    被告，聲請人等一方面要求合約之權利，另一方面又依前開
    調解內容請求法院強制執行，有重複請求債權，而認聲請人
    涉有詐欺罪嫌等語。
  (二)經本院調閱臺灣宜蘭地方法院檢察署97年度偵字第4833號偵
    查卷宗，依該偵查卷宗及卷宗內所附被告前以聲請人涉犯詐
    欺罪嫌而提起告訴之該署96年度他字第872號、97年度偵字
    第669號偵查卷影本，聲請人朱素真、甲○○、案外人李美
    芳前於92年9月2日在臺北市中山區調解委員會與案外人金鶴
    公司成立調解，調解內容係針對案外人金鶴公司與聲請人朱
    素真、甲○○、案外人李美芳間之借款，聲請人朱素真、甲
    ○○、案外人李美芳放棄90年積欠利息及91年至95年之利息
    請求，案外人金鶴公司自96年起按月給付聲請人朱素真、甲
    ○○、案外人李美芳借款利息，並將座落宜蘭縣羅東鎮○○
    段126、121之1地號土地，及建號1217建物設定最高限額新
    台幣（下同）6,000萬元抵押權予聲請人朱素真、甲○○、
    案外人李美芳（97年度他字第571號卷第4頁）。再於93年2
    月26日，由聲請人朱素真、甲○○、案外人李金春、李美芳
    與被告、案外人金鶴公司、林惠美簽訂合約書（97年度偵字
    第4833號卷第4頁），載明由聲請人朱素真、甲○○、案外
    人李金春、李美芳將案外人金鶴公司股份售予被告、案外人
    金鶴公司、林惠美，並約定價格、付款方式，及將設定
    6,000萬元之不動產抵押權辦理塗銷。
  (三)被告抗辯前述92年9月2日調解書及93年2月26日合約書，均
    係對同一債務而為處理等語。依案外人金鶴公司87年6月2日
    股東臨時會決議錄中所載（97年度他字第571號卷第63頁）
    ：「李美芳等3人退出公司，釋出所有股權，由林惠美負責
    覓人吸收，李美芳等3人不得再主張股權。」、「以最高限
    額新台幣六千萬元，辦理設定抵押權。」，而聲請人朱素真
    前於臺灣臺中地方法院檢察署89年度偵字第16279號案件中
    ，亦陳稱：「公司成立時我投資208萬元，之後有再陸續投
    資，至82年9月間共出資1,600萬元，登記的股權為208萬元
    。87年間我們要退股，其他股東不同意，他們說沒有錢還給
    我們，後來丙○○說把我們出資的錢當做是借給公司的錢，
    因為我們要有保障，所以就將公司的土地設定第二順位抵押
    權給我們，我的抵押權為1256萬7838元，因我共出資1600萬
    元，除了登記的208萬元外，其餘金額算是公司向股東借的
    ，公司有盈餘就陸續償還一部分，至87年間我們要退股時，
    結算結果還有1千2百多萬元。」（參見97年度他字571號卷
    第46頁所附臺灣臺中地方法院檢察署檢察官89年度偵字第
    16279號不起訴處分書），與案外人李美芳另於本院97年度
    訴字第1號債務人異議之訴民事案件中證稱：「因為87年間
    我們要退出股東，原告沒有錢給我們，變成欠我們的錢，我
    們設定6000萬元抵押，原告要付我們利息，結果都沒有付，
    所以在92年到中山調解委員會，調解成立，調解內容說96年
    才要付我們利息，我們事後覺得不行，所以在93年2月26日
    大家又在一起協商，乾脆將借款及股權賣給丙○○，以100
    萬元變成20萬元價格來算，丙○○也有開票給我們，並且兌
    現到96年11月，帳目都很清楚，96年11月只剩下一點點錢，
    就因為朱素真、甲○○跟原告在強制執行，所以就停止付款
    。」、「（合約書跟調解書有無關係？）在洽談合約內容都
    已經將92年在中山調解時調解內容都談進去。」（參見97
    年度他字第571號卷第81、82頁所附本院97年度訴字第1號民
    事案件97年4月1日言詞辯論筆錄）。並有案外人李美芳簽立
    之96年10月2日切結書1份，聲明：「立切結書人：李美芳與
    金鶴育樂興業股份有限公司間之債務糾紛，已於民國93 年2
    月26日訂立合約，雙方依約履行迄今，前雙方於92年9月2日
    至台北市中山區調解委員會簽訂之調解書（92年民調字第
    244號）聲明作廢，立切結書人願依93年2月26日雙方簽訂之
    合約書內容履行。」（97年度他字第571號卷第84頁）。
    是被告辯稱92年9月2日之調解書與93年2月26日之合約書確
    係聲請人朱素真、甲○○就投資案外人金鶴公司之股份轉成
    借款之同一筆債務作處理，堪可採信。
  (四)聲請人朱素真、甲○○前就渠等與案外人金鶴公司關於投資
    額轉作借款一事，先於92年9月2日在臺北市中山區調解委員
    會達成調解，再於93年2月26日另成立和解而書立合約書1份
    ，佐以案外人李美芳之證述，堪認聲請人朱素真、甲○○於
    93年2月26日所成立之合約書，已有廢棄原於92年9月2日所
    成立之調解書，而另立新協議之意。迨被告依合約書內容履
    行至96年11月，債務已幾近清償後，詎聲請人竟持前開調解
    書聲請強制執行，則客觀上足使人懷疑聲請人朱素真、甲○
    ○另書立合約書之動機，雖被告就其陳述是否知悉前開調解
    書內容，於偵查中或有不實，惟對於聲請人朱素真、甲○○
    於93年2月26日所為和解是否涉及詐欺情事，被告此部分之
    指訴亦非無據，雖檢察官就聲請人此部分為不起訴處分確定
    ，亦難認被告此部分指訴與誣告罪之要件相符。
六、綜上所述，聲請人就被告涉犯刑法第169條第1項誣告罪嫌，
    請求交付審判，依卷內資料並無積極證據足認被告涉有上開
    罪嫌，原不起訴處分書及駁回再議處分書既已調查說明，認
    為無積極證據證明被告犯罪，其犯罪嫌疑不足，依刑事訴訟
    法第252條第10款規定，原檢察官及臺灣高等法院檢察署檢
    察長分別予以不起訴處分及駁回再議之聲請，對照卷內資料
    ，經核其認事用法均無違誤。本件聲請人對於原處分加以指
    摘求予審判，非有理由，應予駁回。
七、依刑事訴訟法第258條之3第2項前段，裁定如主文。
中    華    民    國    98    年    4     月    21    日
                  刑事第四庭審判長法  官  林楨森
                                  法  官  蔡仁昭
                                  法  官  辜漢忠
以上正本證明與原本無異。
本裁定不得抗告。
                                  書記官  許麗汝
中    華    民    國    98    年    4     月    22    日


司法院資訊處製作；財團法人民間司法改革基金會備份。
